【裁判字號】    99,上易,1614
【裁判日期】    991213
【裁判案由】    詐欺
【裁判全文】
臺灣高等法院臺中分院刑事判決        99年度上易字第1614號
上  訴  人  臺灣彰化地方法院檢察署檢察官
被      告  郭偉哲
            陳火山
            張益銘
            藍靖茹
上列上訴人因被告等詐欺案件，不服臺灣彰化地方法院99年度易
字第614號，中華民國99年10月11日第一審判決（起訴案號：臺
灣彰化地方法院檢察署98年度偵字第4061、6383、6564、6565、
6765、6833、7041、7042、7137、7222、7820、9664、9665號，
99年度偵字第3126號），提起上訴，本院判決如下：
    主  文
原判決關於郭偉哲、陳火山部分，均撤銷。
郭偉哲、陳火山均免訴。
其他上訴駁回。
    理  由
一、公訴意旨略以：被告郭偉哲、陳火山、張益銘與顧景祥、楊
    道鑒、劉世傑基於意圖為自己不法所有之犯意聯絡，由郭偉
    哲招攬陳火山、張益銘前來自由通訊行（顧景祥為名義負責
    人，楊道鑒為店長，劉世傑為業務員）填寫行動電話服務申
    請書並勾選資費方案及簽章後，佯裝有申辦附表編號1.、2.
    所示行動電話門號之需求後，由楊道鑒、顧景祥、劉世傑以
    傳真方式向遠傳電信、台哥大電信公司之特約經銷商（陳火
    山之0000000000號係透過鹿港中正店）申請門號開通，並要
    求遠傳、台哥大電信公司依客戶選定之費率方案支付所搭配
    之佣金及手機補貼款，俟楊道鑒接獲門號開通之通知後，即
    當場給付申辦酬金給陳火山、張益銘；嗣後，楊道鑒、顧景
    祥為確保陳火山、張益銘二人（起訴書誤載為李肇瑞）之佣
    金及手機補貼款不被追回，遂以代繳初期月租費，並藉故將
    申請人申辦之行動電話SIM卡留置於自由通訊行內，以營造
    所申辦之門號均為正常使用之假象，使遠傳電信、台哥大電
    信公司審核人員誤認陳火山、張益銘有使用門號需求及自由
    通訊行已將所選定費率方案搭配之手機交給陳火山、張益銘
    使用而陷於錯誤，乃依約透過特約經銷商給付如附表編號1.
    、2.所示之門號佣金與手機補貼款給自由通訊行（申請人、
    申辦時間、門號、補貼款與佣金詳如附表編號1.、2.所示）
    ；另被告藍靖茹由姓名年籍不詳、綽號「阿明」之成年男子
    招攬前往自由通訊行後，亦與顧景祥、楊道鑒、劉世傑基於
    意圖為自己不法所有之犯意聯絡，由藍靖茹填寫行動電話服
    務申請書並勾選資費方案及簽章後，佯裝有申辦附表編號3.
    所示行動電話門號之需求後，由楊道鑒、顧景祥或劉世傑以
    傳真方式向台哥大電信公司之特約經銷商（鹿港中正店）申
    請門號開通，並要求台哥大電信公司依客戶選定之費率方案
    支付所搭配之佣金及手機補貼款，俟楊道鑒接獲門號開通之
    通知後，即當場給付申辦酬金給藍靖茹；嗣後，楊道鑒、顧
    景祥為確保藍靖茹之佣金及手機補貼款不被追回，遂以代繳
    初期月租費，並藉故將申請人申辦之行動電話SIM卡留置於
    自由通訊行內，以營造所申辦之門號均為正常使用之假象，
    使台哥大電信公司審核人員誤認藍靖茹有使用門號需求及自
    由通訊行已將所選定費率方案搭配之手機交給藍靖茹使用而
    陷於錯誤，乃依約透過特約經銷商（鹿港中正店）給付如附
    表編號3.所示之門號佣金與手機補貼款給自由通訊行（申辦
    時間、門號、補貼款與佣金詳如附表編號3.所示）。因認被
    告郭偉哲、陳火山、張益銘、藍靖茹均涉有刑法第339條第1
    項之詐欺取財罪嫌等語。
二、按案件曾經判決確定者，應諭知免訴之判決，刑事訴訟法第
    302條第1款定有明文，此為訴訟法上一事不再理原則。而同
    一事實已經判決確定者，就該判決所認定事實之全部，均為
    確定判決效力所及，如就其中部分事實再行起訴，即應諭知
    免訴判決，以免違反一事不再理原則。至所謂一事不再理原
    則，單一犯罪固無庸論，關於實質上一罪或裁判上一罪，亦
    均有其適用（最高法院60年臺非字第77號判例參照）。易言
    之，對於同一被告之一個犯罪事實，無論係實質上一罪或裁
    判上一罪，祇有一個刑罰權，不容重複裁判，以免法院對僅
    有同一刑罰權之案件，先後為重複之裁判，或更使被告遭受
    二重處罰之危險；而案件是否同一，以被告及犯罪事實是否
    均相同為斷，所謂事實同一，應從「訴之目的及侵害性行為
    之內容是否同一」為斷，即以檢察官或自訴人請求確定其具
    有侵害性之社會事實關係為準，亦即經其擇為訴訟客體之社
    會事實關係；縱令後之起訴事實較之確定判決之事實有減縮
    或擴張之情形，仍不失為同一案件，故其所訴之罪名雖有不
    同，而事實內容既屬一致，仍屬案件之同一性。次按刑事訴
    訟法第302條之免訴判決及對於原審諭知管轄錯誤、免訴或
    不受理之判決上訴時，第二審法院認其為無理由而駁回上訴
    ，或認為有理由而發回該案件之判決，得不經言詞辯論為之
    ，同法第307條、第372條亦分別定有明文。
三、經查：
  (一)被告郭偉哲於民國97年10月間在臺中市○○路○段88之5號自
    由通訊行擔任業務員，楊道鑒係自由通訊行實際負責人兼店
    長，郭偉哲、陳火山、張益銘均基於幫助詐欺取財之犯意，
    於97年10月6日某時由郭偉哲帶同陳火山前往自由通訊行，
    以陳火山自己名義申辦台灣大哥大公司之0000000000門號及
    遠傳電信公司之0000000000門號，郭偉哲以每支門號新台幣
    （下同）2000元之代價，向陳火山收購上開門號之SIM卡二
    張，並將之交予楊道鑒；復於同年月18日，由郭偉哲帶同張
    益銘前往自由通訊行，以張益銘自己名義申辦臺灣大哥大公
    司之0000000000門號及遠傳電信公司之0000000000門號，郭
    偉哲以每支1500元之代價，向張益銘收購上開門號之SIM 卡
    二張，並將之交予楊道鑒。被告郭偉哲、陳火山、張益銘三
    人上開犯罪事實業經臺灣臺中地方法院以98年度易字第3748
    號判決幫助詐欺取財罪並予以科刑在案，張益銘未提起上訴
    而判決確定，郭偉哲、陳火山提起上訴後，嗣經本院以99年
    度上易字第882號判決上訴駁回確定在案，有臺灣高等法院
    被告前案紀錄表及本院判決書可稽。而被告藍靖茹於97年10
    月6日前某日，在臺中市不詳地點提供身分證、健保卡影本
    資料及填寫臺灣大哥大行動電話門號申請表，以6500元代價
    將上開資料交予綽號「小黑」之詐欺集團成員，並申辦0000
    000000號行動電話門號之犯罪事實，經臺灣雲林地方法院98
    年度六簡字第212號判決幫助詐欺取財罪並予以科刑確定在
    案，有臺灣高等法院被告前案紀錄表在卷為憑。
  (二)檢察官起訴及上訴意旨雖認，被告張益銘、陳火山、藍靖茹
    等人實施本件「辦門號換現金」之目的係為當場領取郭偉哲
    交付之現金，自由通訊行之顧景祥、楊道鑒、劉世傑並未交
    付行動電話門號SIM卡，被告等人亦無出售SIM卡之行為，且
    被告等人領取之款項係顧景祥、楊道鑒、劉世傑透過不知情
    經銷商向遠傳電信及臺灣大哥大公司請領之門號佣金及行動
    電話補貼款，遠傳電信及臺灣大哥大公司承辦人員係誤認被
    告等人有申請使用行動電話門號之需求，及顧景祥、楊道鑒
    、劉世傑有依照被告等人申請之費率方案交付行動電話而陷
    於錯誤，致其支付該門號佣金及行動電話補貼款，而認被告
    等人係刑法第339條第1項之詐欺取財罪正犯非幫助犯。然檢
    察官所指訴之犯罪事實，與前開臺中地方法院98年度易字第
    3748號判決、雲林地方法院98年度六簡字第212號判決、本
    院99年度上易字第882號判決認定之犯罪事實，二者被告相
    同、犯罪時間均分別係97年10月6日（或前某日）及97年10
    月18日、犯罪行為方式相同、被害人均係遠傳電信及台灣大
    哥大公司、詐得之財產均係行動電話門號佣金及行動電話補
    貼款，且被告陳火山、張益銘、藍靖茹等三人以自己名義分
    別申辦如附表編號1.所示其中0000000000、0000000000號2
    支行動電話門號、編號2.所示其中0000000000、0000000000
    號2支行動電話門號及編號3.所示之0000000000號行動電話
    門號，均交付予他人使用，而因此取得一定報酬，及被告郭
    偉哲招攬被告陳火山、張益銘申辦行動電話門號，並將上開
    行動電話門號卡交予楊道鑒之基本社會事實關係，經核與本
    件所指犯罪事實，本屬一致，縱令上開被告等所為，其報酬
    之來源並非基於單一出售行動電話門號卡所得，而有來自檢
    察官所指共同詐領電信業者佣金與手機補貼款之情，亦屬一
    行為觸犯數罪名之想像競合犯，與前揭已判決之部分，其基
    本社會事實關係實為相同，仍係同一事實無異；又關於藍靖
    茹部分之招攬人員，二者雖有綽號「阿明」或「小黑」之差
    異，應係綽號稱呼不同之誤，尚不足以影響同一性之認定。
    至檢察官雖又認被告等人係正犯型態，與上開判決認定之幫
    助犯型態不同，然揆諸前揭法律條文及判例意旨，其被告與
    犯罪事實同一者，即屬同一案件，非以起訴檢察官所指罪名
    為斷，上開犯罪事實既分別經法院判決，檢察官再行起訴，
    自應視其確定與否，分別諭知不受理及免訴之判決。
四、綜上所述，原審對被告郭偉哲、陳火山部分之不受理判決，
    固非無見，惟被告郭偉哲、陳火山二人對於前述臺中地方法
    院98年度易字第3748號判決之上訴業經本院於99年10月27日
    判決駁回上訴確定，就該確定判決認定事實之全部，均為確
    定判決效力所及，此部分犯罪事實既已經法院判決確定，依
    法自應為免訴之諭知，原審未及審酌，仍應由本院予以撤銷
    ，改諭知此部分免訴之判決；又被告張益銘、藍靖茹部分之
    免訴判決，經核其認事用法並無違誤，檢察官上訴意旨難認
    為有理由，應予駁回，並均不經言詞辯論為之。
五、據上論斷，應依刑事訴訟法第369條第1項前段、第368條、
    第364條、第302條第1款、第307條、第372條，判決如主文
    。
中    華    民    國    99    年    12    月    13    日
            刑事第二庭    審判長法  官  邱  顯  祥
                                法  官  姚  勳  昌
                                法  官  張  國  忠
以上正本證明與原本無異。
不得上訴。
                                書記官  卓  佳  儀
中    華    民    國    99    年    12    月    13    日
附表
┌──┬───┬────┬─────┬──────┐
│編號│申辦人│申辦時間│申辦門號  │手機補貼款  │
├──┼───┼────┼─────┼──────┤
│1.  │陳火山│97年10月│0000000000│7100        │
│    │      │6日     ├─────┼──────┤
│    │      │        │0000000000│7100        │
│    │      │        ├─────┼──────┤
│    │      │        │0000000000│4300        │
├──┼───┼────┼─────┼──────┤
│2.  │張益銘│97年10月│0000000000│7100        │
│    │      │18日    ├─────┼──────┤
│    │      │        │0000000000│7100        │
│    │      │        ├─────┼──────┤
│    │      │        │0000000000│600         │
├──┼───┼────┼─────┼──────┤
│3.  │藍靖茹│97年10月│0000000000│4300        │
│    │      │6日     │          │            │
└──┴───┴────┴─────┴──────┘

司法院資訊處製作；財團法人民間司法改革基金會備份。
